【裁判字號】    95,家簡,1
【裁判日期】    950606
【裁判案由】    給付扶養費
【裁判全文】
臺灣板橋地方法院民事判決               95年度家簡字第1號
原      告  甲○
訴訟代理人  林長泉律師
被      告  乙○○
                        樓之6.
上列當事人間請求給付扶養費事件，經台灣台北地方法院於民國
94年11月21日裁定移轉本院審理，本院於95年5 月24日言詞辯論
終結，判決如下：
    主      文
被告乙○○應自民國94年9 月1 日起至原告甲○死亡之日止，按
月於每月1日給付原告新台幣肆仟元。
訴訟費用由被告負擔。
本判決所示之扶養費，關於訴訟中履行期已到部分（即民國94年
9 月1 日起至95年5 月止），得假執行；另關於履行期未到部分
，於各該給付期屆至時，各得假執行。
    事實及理由
一、本件被告經合法通知，未於言詞辯論期日到場，核無民事訴
    訟法第三百八十六條所列各款情形，爰依原告之聲請，由其
    一造辯論而為判決。
二、原告主張：原告與訴外人蕭張杞妹係夫妻，共同育有子女四
    人，即乙○○、蕭博文、蕭絜文、蕭德鈺，因原告於民國83
    、84年間罹患嚴重胃病，亟須靜養，為不添妻兒麻煩，原告
    獨自離家外出養病，並四處打零工維生，期間原告曾返家探
    視妻兒，竟遭拒絕於門外，原告只好黯然離開，今原告已81
    歲，無法獨立謀生且無恆產，平日倚賴政府發放的老人年金
    度日，情境淒涼，亟待兒女扶養，原告係無謀生能力且不能
    維持生活之人，被告係原告的長子，依民法第1114條第1項
    第1 款規定，對於原告負有扶養義務。原告先前向台灣台北
    地方法院對於四名子女均起訴，其餘三名兒女即蕭博文、蕭
    絜文、蕭德鈺均到庭與原告達成和解，其中蕭絜文失業，蕭
    博文及蕭德鈺的經濟情況較佳，因此於94年11月4 日在台灣
    台北地方法院成立訴訟上和解筆錄，和解內容為「蕭博文及
    蕭德鈺願自94年11月10日起至原告百年之日止於每月10日前
    各給付原告新台幣4000元，蕭絜文願自94年11月10日起至原
    告百年之日止於每月10日前給付原告新台幣2000元」。至於
    本件被告乙○○與其餘三名兄弟姐妹失去聯絡，行蹤不明，
    且被告乙○○住居所地在台北縣，非屬台灣台北地方法院管
    轄權，經台灣台北地方法院裁定移轉管轄，為此原告訴請被
    告乙○○自本件起訴時起即94年9 月1 日起至原告死亡之日
    止，按月於每月1 日前給付原告新台幣4000元等語。並聲明
    ：被告應自94年9 月1 日起至原告死亡之日止，按月於每月
    1 日前給付原告新台幣4000元。
三、被告方面：被告未於言詞辯論期日到場，亦未提出任何書狀
    作聲明陳述。
四、按扶養之方法，由當事人協議定之；不能協議時，由親屬會
    議定之，民法第一千一百二十條亦定有明文。所謂「扶養之
    方法」，稽其意旨應有二，一為迎養於扶養義務人之家，一
    為支給一定生活必需品或費用，後者有定期給付與不定期給
    付，及設定養贍財產而供扶養權利人使用收益等各種方法。
    又按受扶養權利者，應否與負扶養義務者同居一家而受扶養
    ，抑應彼此另居，由負扶養義務者按受扶養權利者需要之時
    期，陸續給付生活資料或撥給一定財產，由受扶養權利者自
    行收益以資扶養，係屬扶養方法之問題，依民法第一千一百
    二十條之規定，應由當事人協議定之，不能協議時，應由親
    屬會議定之。對於親屬會議之決議有所不服，或親屬會議仍
    不能議定時，始得向法院聲訴，請求法院判決定之（最高法
    院二十六年鄂上字第四○一號、四十五年台上字第三四六號
    判例參照）。準此，關於扶養之方法，倘當事人不能協議時
    ，固應由親屬會議定之，如未經親屬會議定之，而受扶養權
    利人逕向法院請求判決給付扶養費，其訴雖屬欠缺權利保護
    要件，然倘受扶養權利人主張請求扶養費，而扶養義務人並
    未主張以迎養於扶養義務人之家或其他扶養方法定其扶養方
    法，縱對扶養費之給付金額或給付有無理由之要件予以爭執
    ，仍無所謂扶養方法不能協議之問題。
    本件原告即扶養權利人主張被告即扶養義務人應按月給付扶
    養費供其生活之用，被告經合法通知後並未到庭爭執，因被
    告未曾主張以迎養於扶養義務人之家或其他扶養方法定其扶
    養方法，自無所謂扶養方法不能協議而須由親屬會議決定之
    情事，原告提起本訴，核無上開判例所示欠缺權利保護要件
    之情形，應屬合法，合先敘明。
五、原告主張被告為原告與訴外人蕭張杞妹所生之子，原告係被
    告之直系血親尊親屬，被告已成年之事實，業據原告提出兩
    造之戶籍謄本為證，被告受合法通知，既未於言詞辯論期日
    到場爭執，復未提出書狀答辯以供本院斟酌，自堪信原告主
    張之事實為真正。
六、按民法第一千一百十四條第一款規定「直系血親相互間，互
    負扶養之義務」。又民法第一千一百十七條規定「受扶養權
    利者，以不能維持生活而無謀生能力者為限。前項無謀生能
    力之限制，於直系血親尊親屬不適用之」。依此，扶養義務
    之成立，必須扶養權利人有受扶養之需要，扶養義務人有扶
    養之可能。本件原告為被告之直系血親尊親屬，縱有謀生能
    力，倘其確有不能維持生活之情事，依上開規定，被告對原
    告仍負有扶養之義務。
七、依民事訴訟法第二百四十六條之規定，請求將來給付之訴，
    以有預為請求之必要者為限，得提起之。本件原告主張其不
    能維持生活，為此向被告要求給付扶養費，卻不獲理會，被
    告經合法通知並未到庭，足見被告就未來應給付原告之扶養
    費顯有到期不履行之虞，原告自得提起將來給付之訴。是以
    原告本於民法上扶養費請求權之法律關係，請求被告給付未
    來之扶養費，自屬有據。
八、原告主張其年老多病，已無法獨立謀生且無恆產，平日倚賴
    政府發放的老人年金度日，情境淒涼，亟待兒女扶養，本件
    訴訟係向財團法人法律扶助基金會申請法律扶助，經該基金
    會核准而起訴之事實，業經原告提出財團法人法律扶助基金
    會台北分會法律扶助申請書影本一份、財團法人法律扶助基
    金會台北分會審查決定通知書影本一份、財團法人法律扶助
    基金會台北分會扶助律師接案通知書影本一份、財團法人法
    律扶助基金會台北分會案件概述單影本一份、原告戶籍謄本
    影本一份為證，並經本院調閱「稅務電子閘門財產所得調件
    明細表」的原告資料，原告確實係無資產之人，是以原告主
    張堪信真實。原告既有不能維持生活之情事，依上開規定，
    被告對原告負有扶養之義務。
九、按扶養之程度，應按受扶養權利者之需要，與負扶養義務者
    之經濟能力及身分定之；負扶養義務者有數人，而其親等同
    一時，應各依其經濟能力分擔義務，民法第一千一百十九條
    、第一千一百十五條第三項分別定有明文。所謂需要，應係
    指一個人生活之全部需求而言，舉凡衣食住行之費用、醫療
    費用、休閒娛樂費等，均包括在內。是關於扶養之程度，一
    般而言，應依扶養需要與扶養能力之相對均衡而定，需要少
    而能力多時，應按需要之程度而定，需要多而能力少時，應
    依能力之程度而定。次按扶養程度又分生活保持義務及生活
    扶助義務，生活保持義務，為父母子女、夫妻間之扶養義務
    ，此義務為父母子女或夫妻身分關係之本質的要素之一，保
    持對方即係保持自己；而生活扶助義務，例如兄弟姐妹間之
    扶養義務，此義務係為偶然之例外現象，為親屬之補助的要
    素之一，須因一方有特殊情形不能維持生活者，他方始負扶
    助之義務。亦即，子女對於父母之扶養義務，既係生活保持
    義務，自無須斟酌扶養義務者之給付能力，身為扶養義務者
    之子女雖無餘力，亦須犧牲自己而扶養父母。是本件原告請
    求被告扶養，其扶養之程度，應按受扶養權利者即原告之需
    要，與負扶養義務者即被告與原告之其他扶養義務者之經濟
    能力及身分而為適當之酌定。本院審酌：
（一）扶養費乃維持受扶養權利人生活所需之費用，其費用之需
      求係陸續發生，故應以分期給付為原則，而本件亦無其他
      特別情事足資證明有命扶養義務人一次給付之必要，是原
      告請求被告分期給付自94年9 月1 日起至原告死亡之日止
      之扶養費，即屬有理。
（二）關於原告其餘扶養義務者之經濟能力及身分：
  １、原告主張其與配偶蕭張杞妹育有四名子女，其中蕭絜文失
      業，蕭博文及蕭德鈺的經濟情況較佳，因此雙方於94 年
      11月4 日在台灣台北地方法院與原告成立訴訟上和解，和
      解內容為「蕭博文及蕭德鈺願自94年11月10日起至原告百
      年之日止於每月10日前各給付原告新台幣4000元，蕭絜文
      願自94年11月10日起至原告百年之日止於每月10日前給付
      原告新台幣2000元」之事實，此有蕭絜文等人戶籍謄本及
      台灣台北地方法院94年度家調字第962 號調解筆錄一份在
      卷可證。
  ２、原告之配偶蕭張杞妹，目前呼吸衰竭，依賴呼吸器維生，
      兼以罹患「非胰島素依賴型糖尿病」及「高血壓性心臟血
      管疾病」與「壓瘡暨傷口感染」，長期住院臥床，此有蕭
      張杞妹之診斷證明書一份在卷可稽。
  ３、本件被告乙○○經本院合法通知，未到庭陳述，亦未提出
      任何書面答辯狀供本院審酌。因被告對原告所負者為生活
      保持義務，核其性質，應無須斟酌供給者之給付能力。亦
      即，被告乙○○縱無餘力，亦須犧牲自己而扶養原告。本
      院參酌被告乙○○的其餘兄弟姐妹已與原告達成和解的內
      容條件，除了女兒蕭絜文失業而按月給付新台幣2000元外
      ，其餘二名兒子蕭博文及蕭德鈺均係按月各給付原告新台
      幣4000元，基於被告乙○○與其餘兄弟姐妹間的公平性，
      並為使原告父親的生活得以安穩，揆諸上開說明，原告自
      得要求被告乙○○犧牲自己之生活以扶養原告，本院因認
      被告乙○○須負與其餘兄弟相等比例的扶養義務，始稱公
      允。從而，原告請求被告乙○○自94年9 月1 日起原告死
      亡之日止，按月於每月1 日前給付原告扶養費新台幣4000
      元，為有理由，應予准許。
十、本件被告應負擔原告將來之扶養費用即主文第一項所示，此
    判決係屬民事訴訟法第三百八十九條第一項第二款「命履行
    扶養義務之判決」，且因本判決之宣示，已成定期給付之性
    質，自亦屬民事訴訟法第四百二十七條第二項第八款之「其
    他定期給付」，法院均應依職權宣告假執行。是本判決主文
    第一項所命被告之給付，關於訴訟中履行期已到部分（即94
    年9 月1 日起至95年5 月止），依上開規定，應依職權宣告
    假執行；另關於履行期未到部分，依上開規定，亦應依職權
    宣告原告就此一請求，於各該給付期屆至時，得假執行。
十一、據上論結，本件原告之訴為有理由，依民事訴訟法第三百
      八十五條第一項前段、第七十八條、第三百八十九條第一
      項第二款、第三款，判決如主文。
中    華    民    國    95    年    6     月    6     日
                          臺灣板橋地方法院家事法庭
                              法  官  黃  惠  瑛
右正本證明與原本無異
如不服本判決，應於判決送達後二十日內向本院提出上訴狀
中    華    民    國    95    年    6     月    6     日
                              書記官  楊  振  宗


司法院資訊處製作；財團法人民間司法改革基金會備份。
